【裁判字號】    95,重勞上,21
【裁判日期】    951205
【裁判案由】    給付離職金
【裁判全文】
臺灣高等法院民事判決                95年度重勞上字第21號
上  訴  人  ｈ○○
            ｚ○○
            Ｚ○○
            Ｆ○○
            ｂ○○
            甲壬○
            黃○○
            甲宇○
            子○○
            甲Ａ○
            甲丑○
            玄○○
            甲Ｋ○
            宙○○
            甲辛○
            巳○○
            Ｙ○○
            甲卯○
            甲酉○
            Ｇ○○
            戌○○
            甲辰○
                          1號
            Ｉ○○
            庚○○
                          號之6
            卯○○
            申○○
                          28號
            Ｑ○○
            ａ○○
            甲Ｈ○
            甲Ｄ○
            ｕ○○
            甲亥○
            甲Ｊ○
                          一段11巷9之2號
            午○○
                          號11樓
            甲天○
                          2號
            Ｘ○○
            ｘ○○
            乙○○
                          3樓
            辰○○
            甲寅○
                          號4樓之2
            甲己○
            ｏ○○
            宇○○
                          10號
            Ｅ○○
                          5樓
            ｃ○○
            ｉ○○
            辛○○
                          11樓
            ｗ○○
                          弄5號3樓
            天○○
                          三段25號10樓
            ｌ○○
            甲午○
            壬○○
                          號4樓
            甲Ｃ○
            Ｓ○○
            甲申○
            甲○○
            Ｕ○○
            ｆ○○
                          號4樓
            甲未○
            未○○
            癸○○
                          號
            甲地○
                          巷221弄14號
            ｐ○○
            甲玄○
                          巷8號
            丁○○
            Ｎ○○
            甲Ｅ○
            Ｋ○○
                          212巷78號
            甲巳○
            甲Ｉ○
            ｓ○○
            甲戌○
                          弄22號
            Ｖ○○
            ｎ○○
            ｋ○○
            甲Ｂ○
                          1號
            Ｒ○○
                          號4樓之2
            Ｍ○○
            甲庚○
            ｇ○○
                          號4樓
            甲丙○
                          號5樓
            ｍ○○
            Ｔ○○
            Ｊ○○
            Ｈ○○
            甲Ｆ○
            亥○○
            ｙ○○
            寅○○
            Ａ○○
            ｒ○○
            甲Ｇ○
            Ｏ○○
            ｅ○○
            ｔ○○
            Ｄ○○
            酉○○
                          10樓之1
            甲黃○
            甲宙○
            甲戊○
            Ｂ○○
                          號9樓
            甲甲○
            ｊ○○
            Ｗ○○
            丑○○
            己○○
            甲癸○
            Ｌ○○
            甲子○
            ｖ○○
            丙○○
                          4號
            地○○
                          13號
            甲乙○
            Ｃ○○
            戊○○
                          43弄31號
            Ｐ○○
            ｑ○○
            ｄ○○
共      同
訴訟代理人  毛國樑律師
被  上訴人  中國信託商業銀行股份有限公司
法定代理人  甲Ｌ○
訴訟代理人  賴盛星律師
上列當事人間請求給付離職金事件，上訴人對於中華民國95年6
月16日臺灣臺北地方法院95年度重勞訴字第3號第一審判決提起
上訴，本院於95年11月28日言詞辯論終結，判決如下：
    主      文
上訴駁回。
第二審訴訟費用由上訴人負擔。
    事實及理由
一被上訴人之法定代理人原為甲丁○，已於民國95年8月28日變
  更登記為甲Ｌ○，並經甲Ｌ○具狀聲明承受訴訟，有被上訴人
  公司變更登記表、甲丁○辭呈、被上訴人董事會議紀錄等件可
  稽（本院卷第103、117、118、276-284頁），核無不合，應予
  准許。
二按於第二審為訴之變更、追加，非經他造同意，不得為之。但
  擴張或減縮應受判決事項之聲明者，不在此限。民事訴訟法第
  446條第1項但書、第255條第1項但書第3款定有明文。查上訴
  人於原審及上訴聲明均請求被上訴人給付各如原判決附表所示
  之金額，及自93年4月1日起算之法定利息，嗣於95年10月2日
  本院準備程序期日，就利息部分，當庭減縮自起訴狀繕本送達
  之翌日起算（本院卷第265頁），合於前揭規定，應予准許。
三上訴人起訴主張：伊等均為萬通商業銀行股份有限公司（下稱
  萬通銀行）之員工，萬通銀行於92年7月間公布將與被上訴人
  合併，以被上訴人為存續公司，承受其權利義務，並於92年8
  月間公告員工退職辦法（下稱原退職辦法），依該辦法第3條
  規定，員工之退職金係依工作年資計算基數，再乘以平均工資
  計算，伊等均依該辦法於93年3月31日前申請退職。嗣被上訴
  人於93年初依各退職員工之月薪核發部分退職金後，復公布退
  職金計算暨補發原則說明（下稱退職金補發說明），載明退職
  金之計算包含薪水、職務加給、伙食費、加班費、輪班津貼、
  個人業績獎金、工作獎金及年度終結之不休假獎金。又依原萬
  通銀行工作規則（下稱原工作規則）第24條、第33條規定，員
  工每年領取2個月薪水總額之工作獎金應屬工資之一部分，但
  被上訴人在退職金補發說明卻僅將工作獎金以1個月薪資列入
  計算平均工資，短計1個月工作獎金，顯與勞動基準法（下稱
  勞基法）第2條第4款規定不符，自應按伊等退職金基數補發差
  額。爰依原退職辦法第3條規定，請求被上訴人給付各如原判
  決附表所示之金額，及自93年4月1日起算之法定利息等語。
四被上訴人則以：依原工作規則第33條規定，工作獎金為全體員
  工2個月薪水之總額，萬通銀行另於年度獎金發給辦法（下稱
  原年度獎金發給辦法）第4點規定，其得依員工所受獎懲、勤
  惰情形，增減工作獎金數額，又為顧及員工子女就學註冊之需
  求，而提前於每年8月間先行發放1個月工作獎金，該當於年終
  獎金之性質，顯見工作獎金非屬員工勞務之對價，不具經常性
  給與之性質，而係雇主獎勵恩惠性之給與，等同年終獎金，自
  不得列入計算平均工資。伊為利於與萬通銀行迅速整合，依退
  職金補發說明特將工作獎金1個月納入計算平均工資，已較勞
  基法為優。縱認工作獎金係工資，因勞基法第2條第4款所稱平
  均工資係以勞動契約終止前6個月內勞工實際取得之薪水為準
  ，且萬通銀行一年分兩次發放工作獎金，每次為1個月薪資總
  額，92年度上半年工作獎金係於7月1日發放，而上訴人有於92
  年12月底前離職者，有於93年1至3月間離職者，前者依原年度
  獎金發給辦法規定，本應無條件繳回預領之工作獎金，自無從
  列入平均工資，伊將工作獎金1個月薪資列入計算，已屬較優
  ；後者則因離職時距92年7月1日發放92年上半年度工作獎金已
  逾6個月，亦不得將該上半年度之工作獎金列入計算，僅得以
  92年下半年度所發工作獎金1個月薪資列入，伊亦將之列入計
  算退職金，並無短計情事等語為辯。
五原審為上訴人全部敗訴之判決，上訴人提起上訴，其上訴及減
  縮聲明為：
  (一)原判決廢棄。
  (二)被上訴人應給付給付上訴人各如原判決附表所示之金額，及
    自起訴狀繕本送達翌日起至清償日止，按年利率5%計算之利
    息。
  被上訴人則聲明：上訴駁回
六兩造不爭執之事實（本院卷第128頁，95年9月12日準備程序）
  ：
  (一)上訴人原均為萬通銀行之員工，被上訴人與萬通銀行於92年
    12月1日合併，以被上訴人為存續公司，承受萬通銀行一切
    權利義務，上訴人乃依據92年8月原退職辦法申請辦理退職
    。
  (二)上訴人已依原退職辦法第3條、退職金補發說明領得退職金
    ，被上訴人以工作獎金1個月薪資列入平均工資計算退職金
    。
  (三)原工作規則第33條規定，員工每年發放2個月薪資總額之工
    作獎金，另依原年度獎金發給辦法（修訂後辦法）第4條(4)
    規定，上訴人之工作獎金，分2次發放，其中於當年度7月以
    6月30日仍在職員工為準，依6月30日薪資數額預發上半年度
    1個月工作獎金，至於下半年度即7月至12月份之1個月薪資
    數額工作獎金，則於隔年1月發放；但若當年度12月31日以
    前離職之員工，應無條件繳回全部預發之工作獎金（原審調
    字卷第12頁，訴字卷二第12頁，本院卷第287頁反面）。
  (四)原審調字卷第16頁至134頁退（休）職金核算表內容。
七上訴人主張工作獎金屬於工資之性質，被上訴人應將2個月薪
  資總額之工作獎金，納入退職金計算平均工資，卻於退職金補
  發說明僅將工作獎金以1個月薪資列入計算，短計1個月工作獎
  金，應再補發退職金差額等語，為被上訴人所否認。經查：
  (一)被上訴人於92年11月14日向台北市勞工局函詢原工作規則第
    33條所定之工作獎金是否應列入計算平均工資，經該局於92
    年12月10日以北市勞二字第09235869200號函稱：（說明二
    ）有關工資之認定疑義，按行政院勞工委員會八十五年二月
    十日台85勞動二字第103252號函釋「查勞動基準法第二條第
    三款規定：『工資：謂勞工因工作而獲得之報酬；包括工資
    、薪金及按計時、計日、計月、計件以現金或實物等方式給
    付之獎金、津貼及其他任何名義之經常性給與均屬之』，基
    此，工資定義重點應在該款前段所敘『勞工因工作而獲得之
    報酬』，至於該款後段『包括』以下文字係例舉屬於工資之
    各項給與，規定包括『工資、薪金』、『按計時……獎金、
    津貼』或『其他任何名義之經常性給與』均屬之，但非謂『
    工資、薪金』、『按計時……獎金、津貼』必須符合『經常
    性給與』要件始屬工資，而應視其是否為勞工因工作而獲得
    之報酬而定。又，該款末句『其他任何名義之經常性給與』
    一詞，法令雖無明文解釋，但應指非臨時起意且非與工作無
    關之給與，立法原旨在於防止雇主對勞工因工作而獲得之報
    酬不以工資之名而改用其他名義，故特於該法明定應屬工資
    ，以資保護。」，合先敘明。爰此，工資之認定係以勞動者
    因提供勞務而獲得之工作報酬為一主要判斷標準，有關單位
    來函所述之工作獎金及各項業務獎金，是否應計入平均工資
    乙節，『若』基於上述函釋判斷確屬提供勞務之對價報酬者
    ，依法即應計入平均工資」等語（原審訴字卷一第48、49頁
    ），台北市政府勞工局復於93年5月3日以北市勞二字第0933
    1977800號函文中同揭此旨（原審調字卷第135、136），並
    為兩造所不爭執。可知工作獎金倘屬原萬通銀行員工「提供
    勞務之對價報酬」者，始可計入平均工資，非以給與名義而
    定，自不得徒以萬通銀行將工作獎金列在工作規則第四章「
    工資（待遇）」一章第24、33條，即遽認其屬工資之性質。
    是上訴人所稱萬通銀行將工作獎金訂明於工作規則第四章「
    工資（待遇）」內之第24、33條，即經勞雇雙方合意為工資
    之一部分云云，核與上開說明不合，自不足採。
  (二)按工資，謂勞工因工作而獲得之報酬：包括工資、薪金及按
    計時、計日、計月、計件以現金或實物等方式給付之獎金、
    津貼及其他任何名義之經常性給與均屬之。平均工資，謂計
    算事由發生之當日前6個月內所得工資總額除以該期間之總
    日數所得之金額。勞基法第2條第3、4款分別定有明文。次
    按「工資，乃勞工因工作而獲得之報酬，勞動基準法第二條
    第三款前段定有明文。是工資實係勞工之勞力所得，為其勞
    動對價而給付之經常性給與。倘雇主為改善勞工生活而給付
    非經常性給與；或為其單方之目的，給付具有勉勵、恩惠性
    質之給與，即非為勞工之工作給付之對價，與勞動契約上之
    經常性給與有別，應不得列入工資範圍之內。」、「雇主為
    改善勞工生活而給付非經常性給與或為單方之目的，給付具
    有勉勵恩惠性質之給與，即非勞工之工作給付之對價，無論
    其係固定發放與否，倘未變更其獎勵恩惠給與性質，亦不得
    列入工資範圍之內。」、「是否經常性給與，應依其實際給
    付情形認定，非以其名目論斷。不休假獎金，如非按月給與
    ．而係每年核計一次發給，自非經常性給與。」，最高法院
    79年度台上字第242號、86年度台上字第255號、91年度台上
    字第897號、最高行政法院88年判字第544號判決參照。所謂
    「經常性之給與」，係指在一相當時間內，於一般情況，所
    可得到之勞務性給與。倘雇主為改善勞工生活而給付非經常
    性給與；或為其單方之目的，給付具有勉勵、恩惠性質之給
    與，即非為勞工之工作給付之對價，與上開經常性給與有別
    ，不得列入工資之範圍。主管機關唯恐不明確，特於勞基法
    施行細則第10條明定11款名義之給與排除在勞基法第2條第
    3款所稱「經常性給與」之外，其中其中第2、3款分別規定
    ：「獎金：指年終獎金、競賽獎金、研究發明獎金、特殊功
    績獎金、久任獎金、節約燃料物料獎金及其他非經常性獎金
    」、「春節、端午節、中秋節給與之節金」，均屬雇主對勞
    工之恩惠性、身分上、任意性給與，自不具經常性（原審訴
    字卷一第211、212頁）。
    1.依原年度獎金發給辦法第二條規定：「獎金項目分為考績
      獎金、工作獎金、績效獎金三種。」，有關考績獎金、工
      作獎金、績效獎金之支給，依序於同辦法第三四五條分別
      規定其標準，而原工作規則第33條亦明定：「本行員工每
      年獎金之發放，工作獎金為全體員工二個月薪水之總額。
      績效獎金之總額則以每年度稅前盈餘百分之七為原則，但
      須視業務推展及獲利良窳由總經理斟酌後提案，呈董事長
      核可後轉常務董事會議決後辦理。議決後之獎金分配，由
      總經理，視各單位經營績效決定之。」（原審訴字卷一第
      74-1頁）。可見工作獎金與考績獎金、績效獎金二者之依
      據及發放標準顯有不同，自與員工「提供勞務」之績效考
      評無關。
    2.原工作規則第24條規定：「員工之待遇分為薪水、職務加
      給及獎金，薪水及職務加給合稱薪津。」（本院卷第287
      頁正面），可知萬通銀行將員工之待遇區分為「獎金」與
      「薪津」二大類。又依同規則第25條規定：「員工薪水依
      所敘職等、級次支給之，並不得低於政府公布之基本工資
      ，薪級表另定之。」，第26條規定：「職務加給係按所擔
      任職務職責之輕重發給之。」（原審卷一第74頁，本院卷
      第287頁），亦明萬通銀行員工之薪水、職務加給，與其
      擔任工作職務內容有直接關係，且係其提供勞務之對價，
      該當工資之性質。
    3.而工作獎金則規定在同規則第33條，依其內容觀之：「本
      行員工每年獎金之發放，工作獎金為『全體』員工二個月
      薪水之『總額』。」（本院卷第287頁反面），另原年度
      獎金發給辦法四「工作獎金之支給」規定：「(一)支給對象
      ：12月31日在職之員工。(二)支給金額：依12月31日薪水為
      準，支給二個月薪水獎金，並依年度服務日數比例計算。
      (三)年度內發生之獎懲勤惰，依下列標準增減獎金：1.嘉獎
      一次增加月薪卅分之○．五。2.記功一次增加月薪卅分之
      一．五。3.大功一次增加月薪卅分之四．五。4.申誡一次
      減少月薪卅分之○．五。5.記過一次減少月薪卅分之一．
      五。6.大過一次減少月薪卅分之四．五。7.事假一日減少
      月薪卅分之一。8.病假一日減少月薪卅分之○．五。9.曠
      職一日減少月薪卅分之五，10.遲到、早退一次減少月薪卅
      分之○．二五。(四)為顧及員工子女就學註冊需要，每年八
      月間以六月卅日在職員工為準，依六月卅日薪水先行預發
      一個薪水獎金，並按一月至六月之服務日數比例計算，惟
      該年十二月卅一日以前離職之員工，『應無條件全部繳回
      預發之獎金』。」（原審勞訴字卷一第12頁），參以上訴
      人自認：「確實有員工因受懲處，沒有每年拿到兩個月工
      作獎金底薪」等情（本院卷第266頁），可知萬通銀行所
      發放之工作獎金，係以「全體」員工2個月薪水「總額」
      為「全體」員工工作獎金總數之上限，且以12月31日在職
      員工為準，而每位員工所得領取之工作獎金，尚須視其當
      年度所受之獎、懲、勤、惰情形予以增減，並非每年均可
      領得2個月薪水之工作獎金；又萬通銀行為顧及6月30日在
      職員工之子女就學註冊需求，將原本每年發放一次（於翌
      年1月發放）之工作獎金，提前於每年8月預發1個月薪水
      之工作獎金，惟已預領該部分工作獎金，卻於12月31日以
      前離職者，即應繳回已預領之工作獎金，顯係鼓勵員工長
      期繼續任職公司之恩惠性、獎勵性給與。倘認工作獎金係
      員工因工作而獲得之報酬，萬通銀行自應發給全額，無權
      再予增減，且該員工於6月30日以前在職，而於12月31日
      以前離職者，理應無庸退還8月間預領之工作獎金，甚至
      於離職時尚可要求萬通銀行按其下半年度服務日數比例給
      付工作獎金，萬通銀行更無於支給後，因該員工於12月31
      日以前離職，即要求其繳回預發之工作獎金；惟依原年度
      獎金發給辦法四條第(四)項規定，該員工卻須繳回預領之部
      分工作獎金，更無權於離職時依比例請領下半年度在職期
      間之工作獎金，亦即無法領取當年度全部工作獎金。依前
      揭說明，工作獎金非屬經常性給與，更與萬通銀行員工之
      考績評比或擔任工作職務內容無直接關係，自非其提供勞
      務工作之對價，而係萬通銀行勉勵、恩惠性質之給與，即
      非屬勞基法第2條第3款所稱之「工資」。上訴人所稱工作
      獎金係屬員工勞務提供之對價，且為經常性給與，屬工資
      之性質云云，要無可採。
    4.至被上訴人所辯工作獎金性質與年終獎金相似一節，非惟
      為上訴人所否認，且被上訴人亦不爭執萬通銀行自80年成
      立時起迄92年合併時止，曾有8年發放年終獎金，後幾年
      因虧損而未發放年終獎金等情（本院卷第265、266、325
      頁），縱令原年度獎金發給辦法未有年終獎金發放之規定
      ，惟萬通銀行仍可依勞基法第29條規定發放年終獎金，尚
      難以原年度獎金發給辦法未規定年終獎金之發放標準，即
      遽認工作獎金具有年終獎金之性質。倘認工作獎金具有年
      終獎金之性質，則萬通銀行於曾發年終獎金之年度內，一
      年發放二筆年終獎金，顯有悖事理。是被上訴人此部分之
      抗辯，尚無足取。
    5.又原工作規則第80條規定：「本銀行員工退休金給與標準
      如后：一按員工工作年資，每滿一年給與兩個基數，超過
      十五年之工作年資，每滿一年給與一個基數，最高總數以
      四十五個基數為限。未滿半年者以半年計；滿半年者以一
      年計。二退休金基數之標準，係指核准退休時一個月『平
      均薪資』。」（同卷第295頁反面），核與勞基法第55條
      第1項第1款、第2項規定：「勞工退休金之給與標準如左
      ：一按其工作年資，每滿一年給與兩個基數。但超過十五
      年之工作年資，每滿一年給與一個基數，最高總數以四十
      五個基數為限。未滿半年者以半年計；滿半年者以一年計
      。……。前項第一款退休金基數之標準，係指核准退休時
      一個月『平均工資』」相符，顯見原工作規則所稱之「薪
      資」等同於勞基法所稱之「工資」，工作獎金即應排除在
      工資之外。
    6.上訴人雖主張被上訴人已於95年1月27日在原審答辯狀理
      由四即已自認工作獎金屬工資，得計入平均工資云云，惟
      觀之被上訴人95年1月27日答辯狀，其首段即明揭「工作
      獎金性質上屬雇主為單方之目的而為任意性、恩給性之給
      付，『依法本無庸計入平均工資計算』，惟為利於被告（
      即被上訴人）與萬通銀行迅速整合，依照萬通銀行退職金
      計算暨補發原則說明，『特』將工作獎金納入計算基礎，
      以示優惠，核先敘明」等語（原審訴字卷第7、8頁），足
      徵被上訴人一開始即主張工作獎金非屬工資，不應列入平
      均工資計算。至於該答辯狀理由四所述，僅係表明其為優
      惠原萬通銀行員工，將1個月薪水之工作獎金納入平均工
      資計算退職金，並無違反勞基法第2條第4款規定（同卷第
      9、10頁），上訴人斷章取義，遽謂被上訴人自認工作獎
      金屬工資云云，殊無足採。
  (三)再者，雇主恩惠性給與，為雇主任意性給付，應付金額及時
    期，悉由雇主決定，勞基法並無強制雇主給與之義務。萬通
    銀行為與被上訴人合併，對於未繼續留用之員工，依原退職
    辦法給付退職金，該退職金基數之計算已較勞基法第17條資
    遣費給與標準優惠，而予以倍數計算，此觀原退職辦法第3
    條規定自明（原審調字卷第9頁），並於嗣後之退職金補發
    說明中，將不具備工資性質之1個月薪水之工作獎金總額納
    入計算平均工資，足徵上開退職金數額已較勞基法所定資遣
    費數額為高，上訴人既已依原退職辦法第3條、退職金補發
    說明之規定領得退職金，其所受勞基法保障之權利並未受損
    。是上訴人主張被上訴人應再將1個月薪水之工作獎金納入
    計算平均工資，補發所謂退職金差額云云，核與前揭說明不
    合，亦屬無據。
八綜上所述，本件工作獎金非屬經常性給與，更非原萬通銀行員
  工提供勞務之對價，而係萬通銀行勉勵、恩惠性質之給與，即
  非勞基法第2條第3款所稱之「工資」，本不得列入平均工資計
  算退職金，惟被上訴人為利於合併萬通銀行，乃依原退職辦法
  第3條、退職金補發說明之規定，特別將1個月薪水之工作獎金
  納入計算，顯優於勞基法第17條資遣費之規定，上訴人之權利
  亦未受損。從而，上訴人依原退職辦法第3條規定，請求被上
  訴人再將所謂短計1個月薪水之工作獎金納入計算平均工資，
  按其退職金基數補發各如原判決附表所示之差額，及自起訴狀
  繕本送達翌日起算之利息，為無理由，不應准許。是原審為上
  訴人敗訴之判決，核無不合。上訴意旨，指摘原判決不當，求
  予廢棄改判，為無理由，應予駁回。又兩造其餘之攻擊或防禦
  方法及未經援用之證據，經本院斟酌後，認為均不足影響本判
  決之結果，自無逐一詳予論駁之必要，併此敘明。
九據上論結，本件上訴為無理由，依民事訴訟法第449條第1項、
  第78條、第85條第1項前段，判決如主文。
中    華    民    國    95    年    12    月    5     日
                    民事第十六庭
                        審判長法  官  沈方維
                              法  官  王淇梓
                              法  官  張競文
正本係照原本作成。
如不服本判決，應於收受送達後20日內向本院提出上訴書狀，其
未表明上訴理由者，應於提出上訴後20日內向本院補提理由書狀
（均須按他造當事人之人數附繕本）上訴時應提出委任律師或具
有律師資格之人之委任狀；委任有律師資格者，另應附具律師資
格證書及釋明委任人與受任人有民事訴訟法第466條之1第1項但
書或第2項（詳附註）所定關係之釋明文書影本。
中    華    民    國    95    年    12    月    5     日
                              書記官  章大富
附註：
民事訴訟法第466條之1（第1項、第2項）：
對於第二審判決上訴，上訴人應委任律師為訴訟代理人。但上訴
人或其他法定代理人具有律師資格者，不在此限。
上訴人之配偶、三親等內之血親、二親等內之姻親，或上訴人為
法人、中央或地方機關時，其所屬專任人員具有律師資格並經法
院認為適當者，亦得為第三審訴訟代理人。


司法院資訊處製作；財團法人民間司法改革基金會備份。
